臺灣屏東地方法院民事判決　九十三年度訴字第五四號
　　原　　　告　乙○○
　　訴訟代理人　甲○○
　　被　　　告　丙○○
當事人間請求分割共有物事件，本院於民國九十三年八月三十日言詞辯論終結，判決
如下：
    主      文
兩造共有坐落屏東市○○段二三五地號、地目田、面積一二○八平方公尺土地；同段
二三六地號、地目田、面積一一八三平方公尺土地；同段八二○建號（即門牌號碼屏
東市○○街一之十號）房屋，均應予變賣，所得價金按兩造應有部分各二分之一比例
分配之。
訴訟費用由被告負擔二分之一，餘由原告負擔。
    事實及理由
一、原告主張：坐落屏東市○○段二三五地號、地目田、面積一二○八平方公尺土地
    ，同段二三六地號、地目田、面積一一八三平方公尺土地，及其上建號八二○號
    建物即門牌號碼屏東市○○街一之十號加強磚造二層農舍，係兩造於民國九十一
    年十月間共同出資向本院拍賣標得，應有部分各二分之一。惟因兩造就系爭房地
    之維修及使用規劃意見不一，無法繼續維持共有關係；而系爭房地兩造間並無不
    分割之約定，亦無因使用目的不得分割，兩造復無法達成分割協議，爰依民法第
    八百二十三條第一項規定，請求裁判分割並將系爭房地予以變賣，並聲明：如主
    文第一項所示。
二、被告則以：兩造於九十一年九月二十九日晚上，在屏東市○○路十一之三號二樓
    訴外人柯永晉代書之辦公室內簽定委託標購契約書時，有二十年不分割之口頭約
    定，二十年後始能歸於一方，並按出資額加計年息百分之四計算之利息；又系爭
    土地已經列入屏東市都市計畫國小預定地，待市地重劃徵收時價格將提高，現在
    即予分割，徒使兩造蒙受嚴重損失，且亦侵害憲法所保障人民之財產權等語，資
    為抗辯，並聲明：原告之訴駁回。
三、原告主張之前開事實，業據提出系爭土地及建物登記謄本、地籍圖、現場照片等
    件為証，被告則以前詞置辯；是本件首應審酌者為，兩造間有無二十年不分割之
    約定？被告就此事實所提供之證據如下：(一)證人蔡國壽及柯永晉之證詞；(二)被告
    所提出的傢俱購買明細表（見本院卷第六一頁）、紅瓦屋待修復事項表（第九○
    頁）、烤肉焢土窯（第九一頁）、田園樂（第九二頁）、美麗花卉（第一一二頁
    ）等照片；(三)原告於九十三年四月十六日準備程序期日提議房間應重新分配，經
    被告同意讓原告分得四間，被告只分得兩間之協議；(四)原告於調解庭聽到被告說
    「我們有二十年以後，以投資金額加計年息百分之四可歸為一方」時，即說「沒
    有白紙黑字約定不分割，就不算數」。上開事證是否足以證明兩造已有不分割之
    約定？經查：
  (一)證人蔡國壽固證稱：九十一年十二月一日晚上，在三地門好望角餐廳吃飯時，伊
    順口問被告是否打算出賣系爭房地，原告表示系爭房屋是打算住二十年的，原告
    訴訟代理人接著說傢俱都已經買好了，傢俱是兩造與原告訴訟代理人一起去買的
    ；伊是系爭房屋之設計師，伊與被告先生是好朋友，所以幫忙設計系爭房屋，且
    是從台南下來，到現場看過好幾次；伊認為兩造是有長遠計畫的，否則何必請伊
    特別設計規劃系爭房屋之使用等語；惟蔡國壽亦證稱除此次吃飯之外，並無在其
    他場合聽見兩造要在系爭房屋住二十年情事（見本院卷第七六頁至第七八頁））
    。以蔡國壽身為系爭房屋之建築設計師，為兩造全程規劃設計系爭房屋，及其與
    被告熟識之程度觀之，若兩造已有不分割之約定，當會於蔡國壽為渠等設計規劃
    系爭房屋時，明白告知該不分割之約定，然蔡國壽竟證稱僅於上開場合聽聞原告
    提及要居住二十年一語，若謂兩造已有不分割之約定，實與常情有違。況原告上
    開言詞，亦非即可認作原告將與被告共有系爭房地二十年之意思表示。而蔡國壽
    證稱其認為兩造是有長遠計畫等語，僅係其個人主觀之臆測，尚難採為有利於被
    告之認定。另證人柯永晉則證稱：兩造間並無二十年不分割之約定，因為世事無
    常，就算兩造有約定，伊也會提出反對意見供兩造參考；兩造在簽訂標購契約書
    時並未提及按年息百分之四計算利息之問題，是雙方鬧翻之後才提到等語（見本
    院卷第八○至八二頁）。是上開二位證人之證詞，均不足以證明兩造間有何不分
    割之約定。
  (二)被告所提出的傢俱購買明細、紅瓦屋待修復事項表、烤肉焢土窯、田園樂、美麗
    花卉等照片，僅能證明兩造均用心規劃系爭房地，希望能增加其價值，做長遠之
    利用；而原告於九十三年四月十六日準備程序期日提議房間應重新分配，經被告
    同意讓原告分得四間，被告只分得兩間之協議，係原告陳述被告強占一樓房間及
    房間分配不公，兩造已無法共處等情，被告當庭提出之方案，顯然與兩造是否有
    不分割之約定無關；是上開事證均不足以證明兩造有不分割之約定。
  (三)被告辯稱原告於調解庭聽到被告說「我們有二十年以後，以投資金額加計年息百
    分之四可歸為一方」時，即說「沒有白紙黑字約定不分割，就不算數」云云，為
    原告所否認，被告未能提出其他證據以實其說，是其所言，已難採信。而原告上
    開言語，亦難認為兩造間已有不分割之口頭約定，而未為書面約定之事實。況按
    調解程序中，調解委員或法官所為之勸導及當事人所為之陳述或讓步，於調解不
    成立後之本案訴訟，不得採為裁判之基礎，民事訴訟法第四百二十二條定有明文
    ；是縱認被告所述為真，依前法條規定此既屬原告於調解時所為之陳述，自不得
    採為判決之基礎。從而，被告辯稱兩造間有二十年不分割之約定云云，尚難採信
    。
四、按各共有人，得隨時請求分割共有物，民法第八百二十三條第一項前段定有明文
    。又共有物之分割，依共有人協議之方法行之；分割之方法，不能協議決定者，
    法院得因任何共有人之聲請，命為左列之分配：一、以原物分配於各共有人；二
    、變賣共有物，以價金分配於各共有人，同法第八百二十四條第一項、第二項分
    別定有明文。故共有人得隨時請求分割共有物，而共有物之分割方法，其不能達
    成協議者，法院得因任何共有人之聲請，以原物分配，或變賣共有物，以價金分
    配各共有人，則變賣共有物並以價金分配，本即為法定分割方法之一，要無涉侵
    害他共有人憲法所保障之財產權問題。是被告辯稱現在分割將侵害其財產權云云
    ，即無可採。
五、修正後農業發展條例第十六條固有每宗耕地分割後每人所有面積未達○．二五公
    頃者，不得分割之限制，惟按農業發展條例第二十二條（舊法）所定土地不得分
    割，係為防止農地細分而設，並非不許農地共有人以原物分配以外之方法以消滅
    其共有關係，而訴求分割共有物之目的，即在消滅共有關係；至於分割之方法，
    或為原物分配或為變賣以價金分配於各共有人，則由法院依職權定之，不受當事
    人聲明之拘束；原審僅因系爭旱地不能作原物分配，遂將上訴人分割之請求駁回
    ，自有未合（最高法院六十八年度台上字第三二四七號判例參照）。查兩造共有
    之系爭土地均為農牧用地、地目田、使用分區為一般農業區，係屬農業發展條例
    之耕地，雖無該條例第十六條但書所定得不受分割後每人所有面積未達○．二五
    公頃限制之除外情形，然依上開說明，尚無因使用目的或性質上不能分割之情形
    ，且截至言詞辯論終結前，被告猶不同意就系爭共有物為變價分割，原告主張系
    爭土地兩造亦無因使用目的不得分割且無法達成分割協議，自堪採信。
六、又按共有物之分割方法，依民法第八百二十四條第二項之規定，可以原物分配或
    變賣共有物分配其價金，農業發展條例第二十二條（舊法）為防止農地細分，限
    制現有之每宗耕地不得分割，依其立法意旨，係指限制共有耕地以原物分配為分
    割而言，現行法律並無禁止耕地買賣之規定，倘將共有耕地整筆變賣，以價金分
    配各共有人，並不發生農地細分情事，應不在前開限制之列，是共有耕地，共有
    人仍可請求分割，但分割之方法，僅限於變賣共有物分配價金（最高法院六十三
    年四月九日、六十三年度第二次民庭庭推總會決議(一)參照）。查系爭土地均為耕
    地且受分割後每人所有面積不得小於○．二五公頃之限制，已如前述，且系爭土
    地如採原物分配，亦不利於使用且減損其價值，參照前開說明，自應予以變賣。
七、再查，系爭房屋即門牌號碼屏東市○○街一之十號建物，係坐落在系爭二筆土地
    中間，為加強磚造二層樓建物，第三層為斜屋頂之閣樓，第一層樓面積一三七．
    二九平方公尺，第二層樓面積一四○．六九平方公尺，有房間、廁所、衛浴設備
    、陽台及廚房等隔間等情，業經本院會同屏東縣屏東地政事務所勘驗現場明確，
    製有勘驗筆錄及複丈成果圖附卷可稽。本院審酌系爭房屋係屬有保存登記之自用
    農舍，此有卷附之建物登記謄本可憑，且該房屋為紅瓦斜屋頂，一樓門前有台階
    ，兩旁採用圓形高柱，二樓設有寬敞陽台，並有庭院及圍牆，外觀相當美麗，其
    內部之格局亦屬完整，如前所述，並有系爭房屋之照片附卷可參（見本院卷第四
    ○至四四頁、一六○至一六一頁）；如採原物分割，勢必將該建物拆除一半，而
    減損其價值，實有未洽，為顧及系爭房屋之保存、利用及其經濟價值，本院認亦
    宜採變價分割之分割方法，爰判決如主文第一項所示。
八、結論：本件原告之訴為有理由，依民事訴訟法第七十八條、第八十條之一，判決
    如主文。
中　　　華　　　民　　　國　　九十三　　年　　　八　　　月　　三十一　　日
                                    臺灣屏東地方法院民事第二庭
~B審判長法官　阮世賢
~B法　　　官　陳松檀
~B法　　　官　楊中琪
右為正本係照原本作成。
如不服本判決，應於送達後廿日內，向本院提出上訴狀。
~B法院書記官　蔡進吉
中　　　華　　　民　　　國　　九十三　　年　　　八　　　月　　三十一　　日
